【裁判字號】    89,訴,2709
【裁判日期】    891219
【裁判案由】    商業會計法等
【裁判全文】
臺灣高雄地方法院刑事判決                        八十九年度訴字第二七九號
    公  訴  人  臺灣高雄地方法院檢察署檢察官
    被      告  甲○○
右列被告因違反稅捐法稽徵法等案件，經檢察官聲請簡易判決處刑（八十九年度偵緝
字第一一二號），本院高雄簡易庭認不宜以簡易判決處刑，移由本院依通常程序審理
，本院判決如左：
    主  文
甲○○商業負責人，以明知為不實之事項，而填製會計憑證，處有期徒刑參月；又商
業登記法規定之商業負責人，為納稅義務人以詐術逃漏稅捐，處有期徒刑貳月。應執
行有期徒刑肆月，緩刑參年。
    事  實
一、甲○○係設於高雄市○○區○○街三六四號之「瑞武企業社」負責人，為從事業
    務之人，亦為商業登記法規定之商業負責人，竟以詐術逃漏稅捐及基於明知為不
    實之事項，而填製會計憑證之犯意，明知王郁正僅於民國八十一年三、四月間在
    該企業社工作幾天，八十六年間並未在該企業社工作，亦未取得任何薪資或報酬
    ，竟於八十六年底在於其業務上制作之該企業社八十六年度各類所得扣繳暨免扣
    繳憑單之會計憑證，登載甲○○在該年度領得薪資新台幣（下同）十七萬元，而
    製作中華民國八十六年度營利事業所得稅結算申報書於八十七年四月三十日據以
    向財政部高雄市國稅局申報該企業社八十六年度營利事業所得之營業費用之薪資
    部分支出，並以此詐術為瑞武企業社逃漏八十六年度營利事業所得稅共計四萬二
    千五百元（按營利事業所得稅百分之二十五計算），足以生損害於王郁正及稅捐
    機關課稅之正確性。
二、案經財政部高雄市國稅局函送臺灣高雄地方法院檢察署檢察官聲請簡易判決處刑
    。
    理  由
一、右揭事實業據被告甲○○坦承不諱，核與被害人王郁正指述情節相符，復有檢舉
    書、八十六年度扣繳憑單、營利事業所得稅結算申報書各一份附卷可佐，本件事
    證明確，被告犯行足堪認定。
二、按扣繳憑單係扣繳義務人將給付總額及扣繳稅額彙報供稽徵機關查核之用，自係
    商業會計法第十五條第一款所規定之會計憑證，經濟部八十七年七月二十二日經
    商字第八七二一七三七二號函釋可供參照；又扣繳憑單係附隨被告公司之業務而
    作成之文書，亦有最高法院七十年九月二十一日第九次刑事庭會議決議可參。又
    商業會計法第七十一條第一款以明知為不實之事項，而填製會計憑證或記入帳冊
    之罪，原即含有業務上登載不實之本質，不復另論以刑法第二百十六條、第二百
    十五條之罪（最高法院八十七年度台上字第十一號判決參照）。再申報營利事業
    所得稅，係商業負責人履行其公法上之義務，填載營利事業所得稅申報書行為，
    係基於納稅義務人身分為之，與一般所得者申報綜合所得稅之納稅義務人身分無
    異，是制作該申報書，自非制作其業務上作成之文書，縱有不實之記載而持以向
    稅捐機關申報營利事業所得稅，亦不能以行使業務上登載不實文書罪相繩。查被
    告係納稅義務人「瑞武企業社」負責人，為商業負責人，且為從事業務之人，本
    件由被告製作不實虛載之扣繳憑單向稅捐稽徵機關申報，足以生損害於王郁正及
    稅捐機關核稅之正確性，並為納稅義務人福牲公司逃漏稅捐，揆諸上開說明，核
    被告所為，係犯稅捐稽徵法第四十七條第三款、第四十一條以詐術逃漏稅捐罪，
    商業會計法第七十一條第一款之明知不實事項填製會計憑證罪。
三、次按稅捐稽徵法第四十七條之規定，係將納稅義務人之公司、商業登記法規定之
    商業等之責任，基於刑事政策之考慮，於其應處徒刑範圍，轉嫁於公司之負責人
    、民法或其他法律規定對外代表法人之董事或理事、商業登記法規定之商業負責
    人、其他非法人團體之代表人或管理人，故於此情形而受罰之上列人員，乃屬於
    「代罰」性質，其既非逃漏稅捐之納稅義務人，當無所謂基於概括犯意逃漏稅捐
    ，而法人（公司）、商業、非法人團體等既不具有犯罪能力，自亦無犯意可言，
    其於稅捐稽徵法充其量僅係受罰主體，尤無所謂概括犯意之存在（最高法院八十
    一年度第三次刑事庭會議【四】決議意旨、八十七年度台上字第一九七四號判決
    參照）。又刑法第五十五條所規定之牽連犯，必須同一人犯一罪而其方法或結果
    行為另犯他罪名，始克相當；亦即必須同一犯罪主體之二個以上犯罪行為間，具
    有方法與目的、或原因與結果之關係，始得從一重處斷。公司負責人為納稅義務
    人之公司以不正當方法逃漏稅捐，既非稅捐稽徵法第四十一條之犯罪或受罰主體
    ，僅依同法第四十七條第一款之規定，代替公司受徒刑之處罰，自與其本身為犯
    罪主體所犯其他罪名（如刑法第二百十六條、第二百十五條、商業會計法第七十
    一條第一款等罪）間，不具牽連犯關係（最高法院八十八年度台非字第一四九號
    判決參照）。同理，同法第四十七條第三款之規定亦然。是被告所犯上開稅捐稽
    徵法第四十七條第三款、第四十一條以詐術逃漏稅捐罪，及前揭所述犯商業會計
    法第七十一條第一款之填製不實會計憑證罪間，均犯意各別，行為情節互殊，應
    分論併罰。公訴人認被告所犯明知不實事項填製扣繳憑單之會計憑證罪與商業負
    責人以不正當方法逃漏稅捐二罪間，有方法結果之牽連關係，應論以牽連犯，從
    一重之稅捐稽徵法第四十七條第三款、第四十一條處斷，容有未洽。審酌被告身
    為商業負責人，對員工領得薪資自應核實申報，其一時圖利失慮，致罹刑章，及
    逃漏稅捐情節非重等一切情狀，爰分別量處如主文所示之刑，並定其應執行刑，
    以資懲儆。又被告前未曾受有期徒刑以上刑之宣告，有臺灣高雄地方法院檢察署
    刑案資料查註紀錄表及臺灣高等法院被告全國前案紀錄表各一份附卷可稽，因一
    時失慮，偶罹刑典，事後已坦承犯行，深具悔意，經此刑之宣告後，應知警惕而
    無再犯之虞，本院因認暫不執行其刑為當，併予宣告緩刑三年，用啟自新。
四、又公訴人另起訴被告於八十二年度至八十五年度明知不實事項填製會計憑證及逃
    漏稅捐之事實乙節。惟查，被告雖於偵查中坦承被害人王郁正僅於八十一年及八
    十二年間在伊所經營之瑞武企業社工作，於本院審理時坦承王郁正於八十二年至
    八十六年間未於瑞武企業社工作；惟被害人王郁正卻於偵查中指稱伊僅於八十一
    年三、四月間在瑞武企業社工作，二者陳述內容不一；參以卷內資料僅顯示被告
    虛報王郁正八十六年度之所得資料，並無被告虛報王郁正八十二年度至八十五年
    度之所得資料，是此部分之犯罪事實尚不足以認定，難認其與事實相符，尚難僅
    憑被告上開有瑕疵之自白，為其有虛報王郁正八十二年度至八十五年度所得資料
    而為其犯罪之惟一證據。惟此部分公訴人既認為與上開論罪部分有連續犯之裁判
    上一罪之關係，爰不另為無罪之諭知，附此敘明。
五、據上論斷，應依刑事訴訟法第四百五十二條、第二百九十九條第一項前段，稅捐
    稽徵法第四十一條、第四十七條第三款，商業會計法第七十一條第一款，刑法第
    十一條、第五十一條第五款，第七十四條第一款，判決如主文。
中      華      民      國      八十九      年    十二    月    十九    日
                                  臺灣高雄地方法院刑事第二庭
                              法  官    劉建利
右正本證明與原本無異。
如不服本判決，應於判決送達後十日內，向本院提出上訴狀。
                                      書記官    洪生輝
中      華      民      國      八十九      年    十二    月   二十一   日
附錄本判決論罪科刑之法條：
稅捐稽徵法第第四十七條、第四十一條。
商業會計法第七十一條第一款。


司法院資訊處製作；財團法人民間司法改革基金會備份。
